ACORDAO-COMPLETO-2579277

ACÓRDÃO 2814/2023 ATA 9/2023 - PRIMEIRA CÂMARA

VISTO, relatado e discutido o pedido de reexame efetuado pela Câmara dos Deputados contra o Acórdão 299/2022-TCU-Primeira Câmara, que julgou ilegal o ato de aposentadoria de Katia Regina Carmona, em decorrência da incorporação de vantagem de quintos/décimos pelo exercício de funções comissionadas após o advento da Lei 9.624/1998.
ACORDAM os ministros do Tribunal de Contas da União, reunidos em sessão da 1ª Câmara, ante as razões expostas pelo Relator e com fundamento no art. 48 da Lei 8.443/1992, em:
9.1. conhecer do pedido de reexame interposto pela Câmara dos Deputados e dar-lhe provimento;
9.2. dar nova redação à determinação constante do item 1.7.2.1 do Acórdão 299/2022-TCU-Primeira Câmara, nos seguintes termos, mantendo-se os demais itens do acórdão recorrido:
"1.7.2.1. suspenda, no prazo de 15 (quinze) dias, todo e qualquer pagamento concernente ao ato impugnado, adequando a parcela referente à incorporação de quintos/décimos da interessada, conforme modulado pelo STF no âmbito do RE 638.115, comunicando a este Tribunal as providências adotadas, nos termos dos arts. 262, caput, do RI/TCU, e 8º, caput, da Resolução TCU 206/2007, ressalvando que a suspensão de pagamentos, no que se refere à incorporação do tempo residual de exercício da FC-04 no período de 20/4/1997 a 19/4/1998, alcança apenas a parcela de décimos incorporados além do limite de um décimo, conforme previsto no art. 5º da Lei 9.624/1998"; e
9.3. dar ciência desta deliberação à recorrente.

Pedido de reexame interposto contra Acórdão que considerou ato de aposentadoria ilegal .

Primeira Câmara

Câmara dos Deputados

3. Interessada: Katia Regina Carmona (XXX.736.201-XX)
3.1. Recorrente: Câmara dos Deputados

13.1. Ministros presentes: Walton Alencar Rodrigues (Presidente), Benjamin Zymler, Jorge Oliveira (Relator) e Jhonatan de Jesus.
13.2. Ministro-Substituto presente: Augusto Sherman Cavalcanti.

JORGE OLIVEIRA

Ministro-Substituto Weder de Oliveira

Adoto como relatório a instrução elaborada pela então Secretaria de Recursos (Serur) , atual Unidade de Auditoria Especializada em Recursos (AudRecursos) , que contou com a anuência de Diretor da unidade técnica e do Ministério Público junto ao TCU (MPTCU) , nestes autos representado pela Procuradora-Geral Cristina Machado da Costa e Silva (peças 22-24) .
INTRODUÇÃO
1.	Trata-se de pedido de reexame (peça 11) , interposto pela Câmara dos Deputados, contra o Acórdão 299/2022-TCU-Primeira Câmara, Relator Ministro-Substituto Weder de Oliveira (peça 8) .
1.1.	A deliberação recorrida apresenta o seguinte teor:
ACORDAM os ministros o Tribunal de Contas da União, reunidos em sessão da 1ª Câmara, com fundamento nos arts. 1º, V, e 39, II, da Lei 8.443/1992, c/c os arts. 17, III; 143, II e 260 e 262 do Regimento Interno do TCU, em considerar ilegais e negar registro ao (s) ato (s) de aposentadoria em favor do (s) interessado (s) identificado (s) no item 1.1, e expedir as determinações abaixo, conforme proposto pela unidade técnica.
1. Processo TC-Processo 023.725/2021-4 (APOSENTADORIA) 
	1.1. Interessado: Katia Regina Carmona (XXX.736.201-XX) .
	1.2. Órgão/Entidade: Câmara dos Deputados.
	1.3. Relator: Ministro-Substituto Weder de Oliveira.
	1.4. Representante do Ministério Público: Procurador Marinus Eduardo De Vries Marsico.
	1.5. Unidade Técnica: Secretaria de Fiscalização de Integridade de Atos e Pagamentos de Pessoal e de Benefícios Sociais (Sefip) .
	1.6. Representação legal: não há.
	1.7. Determinações:
	1.7.1. dispensar a devolução dos valores indevidamente recebidos, presumidamente, de boa-fé pelo (s) interessado (s) nos termos da Súmula 106 deste Tribunal;
	1.7.2. determinar ao órgão/entidade responsável pela concessão que:
	1.7.2.1. suspenda, no prazo de 15 (quinze) dias, todo e qualquer pagamento concernente ao (s) ato (s) impugnado (s) , adequando a parcela referente à incorporação de quintos/décimos do (a) interessado (a) , conforme modulado pelo STF no âmbito do RE 638.115, comunicando a este Tribunal as providências adotadas, nos termos dos arts. 262, caput, do RI/TCU, e 8º, caput, da Resolução TCU 206/2007;
	1.7.2.2. dê ciência do inteiro teor desta deliberação ao (s) interessado (s) , alertando-o (s) de que o efeito suspensivo proveniente da interposição de eventuais recursos perante o Tribunal não o (s) exime da devolução dos valores percebidos indevidamente após a respectiva notificação, caso esses não sejam providos, devendo encaminhar os comprovantes dessa notificação a esta Corte no prazo de até 30 (trinta) dias;
	1.7.2.3. cadastre novo (s) ato (s) de concessão de aposentadoria livre (s) da (s) irregularidade (s) apontada (s) , submetendo-o (s) no prazo de 30 (trinta) dias à apreciação deste Tribunal, nos termos do art. 262, caput e § 2º, do RI/TCU, e do art. 19, § 3º, da Instrução Normativa TCU 78/2018;
	1.7.3. dar ciência deste acórdão ao órgão/entidade responsável pela concessão, informando que o teor integral da deliberação poderá ser obtido no endereço eletrônico www.tcu.gov.br/acordaos.
	1.7.4. encerrar o processo e arquivar os presentes autos (grifos acrescidos) .
HISTÓRICO
2.	No ato de aposentadoria da Sra. Katia Regina Carmona (peça 3) , houve a incorporação de vantagem de quintos/décimos, em desacordo com a jurisprudência deste Tribunal e os critérios das Leis 8.911/1994 e 9.624/1998, tendo em vista a concessão da referida vantagem em razão do exercício de funções comissionadas após o advento da Lei 9.624/1998. Ademais, o STF firmou a seguinte exegese, por ocasião da apreciação do RE 638.115:
'Ofende o princípio da legalidade a decisão que concede a incorporação de quintos pelo exercício de função comissionada no período de 8/4/1998 até 4/9/2001, ante a carência de fundamento legal.'
2.1.	Nessa ordem de ideias, deve ser observada a modulação, pelo Supremo Tribunal Federal (STF) , dos efeitos do julgamento do Recurso Extraordinário - RE 638.115/CE acerca da incorporação de parcelas referentes às funções exercidas no período compreendido entre 8/4/1998 e 4/9/2001.
ADMISSIBILIDADE
3.	O Sar/Serur (peça 12) , opinou pelo conhecimento do recurso, nos termos do artigo 48 da Lei 8.443/1992, c/c os artigos 285 e 286, parágrafo único, do RI/TCU, propondo a suspensão dos efeitos dos subitens 1.7, 1.7.2 e 1.7.2.1 do Acórdão 299/2022-TCU-Primeira Câmara. O Excelentíssimo Senhor Ministro Jorge Oliveira, mediante despacho de peça 15, concordou com o Sar/Serur. 
MÉRITO
4.	Constitui objeto do presente recurso definir se é assegurado, nos termos do art. 5º da Lei 9.624/1998, o cômputo do tempo residual de exercício de funções comissionadas existente em 10/11/1997, não empregado para a concessão de quintos, para incorporação de parcela de quintos, com termo final, a qualquer tempo, na data em que o servidor completar o interstício de doze meses.
5. Do tempo residual
5.1.	A recorrente aduz que o tempo residual de ocupação de funções de confiança e/ou cargos comissionados pode ser utilizada para a incorporação de quintos, com base nos seguintes argumentos:
5.2.	No caso da ex-servidora Katia Regina Carmona, foram consideradas as seguintes funções comissionadas para a concessão da vantagem quintos/décimos:

5.3.	Foi utilizado o tempo residual de exercício de função comissionada existente em 10/11/1997 (de 20/4/1997 a 19/4/1998) , inicialmente para a concessão de uma parcela de 1/5 da FC-04, posteriormente transformada em 2/10. 23. Contudo, nos termos do art. 5º da Lei n. 9.624/1998, bem como no entendimento do TCU, dos 2/10 de FC-04 inicialmente deferidos, a ex-servidora faz jus à incorporação de 1/10 de FC-04, com base na utilização de período residual, sendo que o 1/10 restante deve ser transformado em parcela compensatória.
Análise:
5.4.	Colhe-se da jurisprudência selecionada do TCU, com arrimo no Acórdão 9746/2021-TCU-Segunda Câmara, o seguinte enunciado: 
É assegurado, nos termos do art. 5º da Lei 9.624/1998, o cômputo do tempo residual de exercício de funções comissionadas existente em 10/11/1997, não empregado para a concessão de quintos, para incorporação de parcela de décimo, com termo final, a qualquer tempo, na data em que o servidor completar o interstício de doze meses, de acordo com a sistemática definida na redação original do art. 3º da Lei 8.911/1994 (grifos acrescidos) .
5.5.	 Essa matéria foi didaticamente tratada pelo Ministro Walton Alencar Rodrigues (Acórdão 4970/2012-TCU-Primeira Câmara) , nos seguintes termos:
No voto condutor da Decisão 925/1999-TCU-Plenário, assim manifestei-me:
O art. 5º, por sua vez, admite o cômputo do tempo residual de exercício de funções comissionadas não empregado, até 10/11/1997, na incorporação de frações, para a concessão da próxima parcela de décimo, até que cada servidor complete o interstício de doze meses.
 (...) 
Entendo que a redação do art. 5º, ao usar a expressão 'próxima parcela', refere-se ao termo antecedente 'décimos', in verbis: 'Fica resguardado o direito à percepção dos décimos já incorporados, bem como o cômputo do tempo de serviço residual para a concessão da próxima parcela...'. Próxima parcela de décimos, segundo a redação do legislador.
Ao Congresso Nacional cabe disciplinar as relações jurídicas decorrentes de normas constantes de medidas provisórias não convertidas em lei, a teor do parágrafo único do art. 62 da CF. Nesse diapasão, não obstante as normas que cuidaram de décimos não tenham sido convertidas em lei, entendo que quis o legislador ordinário contemplar, com a possibilidade de incorporação de um décimo, os servidores com tempo residual até 10/11/1997, não abrangidos pela concessão de quinto, prevista no art. 3º da Lei 9.624/1998.
Além de lógica, essa interpretação se me apresenta como mais justa, porquanto confere aos servidores com tempo residual maior a vantagem quinto e aos com tempo residual menor a vantagem décimo. De fato, aqueles que completaram o interstício até 8/4/1998 contavam com tempo residual, em 10/11/1997, de no mínimo 216 dias, equivalente a sete meses e seis dias de exercício de função comissionada. Estes e os que contavam com tempo residual ainda maior, se completaram o interstício até 8/4/1998, fazem jus à incorporação de um quinto, os demais têm direito à incorporação de um décimo, a partir da data em que completaram, ou vierem a completar, o interstício de 12 meses.
Exemplificando, um servidor que, em 10/11/1997, tivesse completado quatro quintos, com saldo residual de quatro meses, teria, em 8/4/1998, algo em torno de 9 meses de exercício de função e, portanto, não completaria os cinco quintos, porque não teria perfeito o prazo de doze meses de exercício de função. Seria hipótese de aplicação do art. 5º da Lei 9.624/1998, o servidor ganharia mais um décimo e não um quinto, quando completasse o interstício de doze meses. Agora, se o mesmo servidor tivesse, em 10/11/1997, quatro quintos e saldo residual de, no mínimo, 7 meses e seis dias, ele teria direito à percepção do último quinto, desde que, até 8/4/1998, tivesse completado os doze meses de exercício da função. O raciocínio é exatamente este para todos os casos.
5.6.	Nesse sentir, entende-se que o cômputo do tempo residual de exercício de funções comissionadas existente em 10/11/1997, não empregado para a concessão de quintos, pode ser utilizado para incorporação de parcela de décimo, e não de quintos, como adotado no órgão de origem, ao elaborar o ato de peça 3.
5.7.	Posta assim a questão, opina-se no sentido de que os argumentos da recorrente devem ser rejeitados.
CONCLUSÃO
6.	Da análise anterior, conclui-se que é assegurado, nos termos do art. 5º da Lei 9.624/1998, o cômputo do tempo residual de exercício de funções comissionadas existente em 10/11/1997, não empregado para a concessão de quintos, para incorporação de parcela de décimo - e não de quintos -, com termo final, a qualquer tempo, na data em que o servidor completar o interstício de doze meses;
6.1.	Destarte, opina-se pela negativa de provimento do presente recurso.
PROPOSTA DE ENCAMINHAMENTO
7.	Ante o exposto, submetem-se os autos à consideração superior, propondo-se, com fundamento no art. 48 da Lei 8.443/1992:
conhecer do recurso interposto, para, no mérito, negar-lhe provimento;
b) informar a recorrente e demais interessados do acórdão a ser proferido, destacando que o relatório e o voto que o fundamentam podem ser acessados por meio do endereço eletrônico www.tcu.gov.br/acordaos."
	É o relatório.

não há.

PEDIDO DE REEXAME EM APOSENTADORIA. ATO JULGADO ILEGAL. CONCESSÃO DA VANTAGEM DE QUINTOS PELO EXERCÍCIO DE FUNÇÕES COMISSIONADAS APÓS O ADVENTO DA LEI 9.624/1998. APROVEITAMENTO DE TEMPO RESIDUAL EM DESCONFORMIDADE COM O TEXTO LEGAL E A JURISPRUDÊNCIA DOMINANTE. CONHECIMENTO DO RECURSO. PROVIMENTO. ESCLARECIMENTO À CÂMARA DOS DEPUTADOS QUANTO AO ALCANCE DA DETERMINAÇÃO CONSTANTE DO ACÓRDÃO IMPUGNADO.

APOSENTADORIA (APOS)

Unidade de Auditoria Especializada em Pessoal (AudPessoal)

Trata-se de pedido de reexame interposto pela Câmara dos Deputados contra o Acórdão 299/2022-TCU-Primeira Câmara, de relatoria do Ministro-Substituto Weder de Oliveira, que julgou ilegal o ato de aposentadoria de Katia Regina Carmona, em decorrência da incorporação de vantagem de quintos/décimos pelo exercício de funções comissionadas após o advento da Lei 9.624/1998.
2.	Em síntese, a recorrente alega ser possível a incorporação mediante a utilização do tempo residual do exercício de funções comissionadas existente em 10/11/1997, em conformidade com o entendimento deste Tribunal.
3.	A então Secretaria de Recursos (Serur) , atual Unidade de Auditoria Especializada em Recursos (AudRecursos) , entendeu que a incorporação pretendida não se alinha ao entendimento desta Corte, uma vez que o tempo residual possibilitaria a incorporação de uma parcela de décimo, ao passo que o interessado acabou por incorporar duas parcelas. Manifestou-se, então, pelo conhecimento e negativa de provimento ao apelo.
4.	O Ministério Público junto ao TCU (MPTCU) manifestou-se de acordo com as conclusões da unidade técnica.
5.	Primeiramente, reitero o conhecimento do recurso realizado por meio de despacho de minha autoria, à peça 15.
6.	Em que pese a considerar correta a análise jurisprudencial trazida na instrução da unidade técnica, divirjo quanto ao mérito da sua proposta.
7.	A jurisprudência desta Corte é consolidada no sentido de afirmar que o tempo residual de exercício de funções comissionadas não empregado, até 10/11/1997, na incorporação de frações, pode ser utilizado para a incorporação da próxima parcela de décimo, até que o servidor complete o interstício de doze meses, conforme disposto no art. 5º da Lei 9.624/1998:
"Art. 5º Fica resguardado o direito à percepção dos décimos já incorporados, bem como o cômputo do tempo de serviço residual para a concessão da próxima parcela, até 10 de novembro de 1997, observando-se o prazo exigido para a concessão da primeira fração estabelecido pela legislação vigente à época."
8.	Assim como ocorreu no âmbito do Acórdão 7301/2022-TCU-Primeira Câmara, de minha relatoria, em que foi discutido pedido de reexame também interposto pela Câmara dos Deputados tratando de incorporação de décimos de tempo residual pelo exercício de função comissionada, verifico que houve, por parte da então Serur e do MPTCU, incompreensão quanto ao pedido constante do recurso. Para elucidar melhor a questão, transcrevo trecho do voto que embasou aquela decisão:
" (...) A Câmara dos Deputados não está defendendo que este Tribunal delibere, agora, de forma divergente à sua firme orientação jurisprudencial, mas apenas que reconheça a legalidade de um dos décimos incorporados, a partir da contagem desse tempo residual. Ou seja, o órgão de origem não defende ou pleiteia que seja considerada legal a incorporação de dois décimos, como parecem ter entendido os pareceres.
8.	Em verdade, vejo que o recurso apresentado pela Câmara dos Deputados decorre, fundamentalmente, do fato de que o acórdão impugnado tratou a incorporação de quintos genericamente, apenas com a menção da existência de ilegalidade do ato "em razão da concessão da vantagem de quintos pelo exercício de funções comissionadas após o advento da Lei 9.624/1998 e/ou da edição da MP 2.225-45/2001' e de que não havia, nos autos, 'informação de que as parcelas incorporadas a título de quintos' estivessem 'sendo pagas com amparo em decisão judicial transitada em julgado'. Ao final, aquela deliberação determinou que fosse suspenso 'todo e qualquer pagamento concernente ao ato impugnado, adequando a parcela referente à incorporação de quintos/décimos do interessado, conforme modulado pelo STF no âmbito do RE 638.115 (..) '
9.	Considerando que aquele acórdão, deliberado por meio de relação, fundou-se em instrução também elaborada com texto genérico que abordou a concessão de quintos no período de 8/4/1998 a 4/9/2001 como vantagem irregular, a ser transformada 'em parcela complementar', a ser absorvida por reajustes futuros, sem sequer mencionar a existência de qualquer fração legalmente concedida, é natural que a Câmara dos Deputados tenha interpretado que a deliberação deste Colegiado tenha, efetivamente, considerado como ilegais todas as frações incorporadas.
10.	Embora a natureza do questionamento o tornasse mais próprio de ser efetuado em sede de embargos de declaração, em que poderia ser esclarecido o alcance da deliberação, não há óbice para que, agora, ultrapassado o prazo para a interposição dos aclaratórios, seja prestado o necessário esclarecimento acerca do que aquele aresto pretendeu expressar.
11.	Nessa seara, é exatamente esse o pedido do recorrente: que seja "reconhecida a legalidade da incorporação de 1/10 de FC-04 pelo ex-servidor Emerson Brito de Melo, no período de 31/5/1997 a 30/5/1998, fundada na utilização de tempo residual' - ou seja, sem a necessidade de transformação em parcela compensatória - e que as demais incorporações sejam transformadas em parcela compensatória, na esteira da jurisprudência desta Corte, ancorada no Supremo Tribunal Federal."
9.	Situação idêntica verifico nestes autos. A servidora aposentada possuía tempo residual de exercício de função comissionada (de 20/4/1997 a 19/4/1998) equivalente, em 10/11/1997, a 6 meses e 21 dias. Portanto, até 8/4/1998, nos termos do art. 5º da Lei 9.624/1998, não faria jus à incorporação de mais uma parcela de um quinto, uma vez que não teria completado o interstício de doze meses, tendo direito à incorporação apenas da parcela de um décimo, o que é exatamente o pedido da Câmara dos Deputados em seu recurso (peça 11, grifos ao original) :
26. Por todo o exposto, requer-se o reexame parcial do Acórdão 299/2022-TCU-Primeira Câmara, para que: 
a. seja reconhecida a legalidade da vantagem pessoal nominalmente identificada decorrente da incorporação da parcela de 1/10 de FC04 pela ex-servidora Katia Regina Carmona, no período de 20/4/1997 a 19/4/1998, por ter-se fundado na utilização de tempo residual, nos termos do art. 5º da Lei n. 9.624/1998, com a consequente transformação do restante 1/10 de FC-04, também incorporado com base em função exercida no período de 20/4/1997 a 19/4/1998, além dos limites previstos nos arts. 3º e 5º da Lei n. 9.624/1998, em parcela compensatória, a ser absorvida por reajustes futuros.
10.	De igual maneira à que fiz no voto que embasou o Acórdão 7301/2022-TCU-Primeira Câmara, pondero que, embora o meio próprio de efetuar o questionamento ora tratado seja em sede de embargos de declaração, não há óbice a que seja prestado o necessário esclarecimento acerca da decisão discutida neste pedido de reexame.
11.	Considero, portanto, necessário dar provimento ao pedido de reexame e dar nova redação à determinação constante do item 1.7.2.1 do Acórdão 299/2022-TCU-Primeira Câmara, acrescentando que a suspensão de pagamentos, no que se refere à incorporação do tempo residual de exercício da FC-04 no período de 20/4/1997 a 19/4/1998, alcança apenas a parcela de décimos incorporados além do limite de um décimo, previsto no art. 5º da Lei 9.624/1998.
	Ante o exposto, VOTO no sentido de que o colegiado adote a deliberação que ora lhe submeto.
TCU, Sala das Sessões, em 11 de abril de 2023.
JORGE OLIVEIRA 
Relator